【裁判字號】    98,訴,1663
【裁判日期】    980122
【裁判案由】    損害賠償
【裁判全文】
臺灣桃園地方法院民事判決              98年度訴字第1663號
原      告  丙○○
被      告  甲○○○
訴訟代理人  石麗卿律師
上列當事人間損害賠償事件，本院於民國99年1 月5 日言詞辯論
終結，判決如下：
    主      文
被告應給付原告新台幣壹佰肆拾萬元。
訴訟費用由被告負擔。
本判決於原告以新台幣肆拾陸萬柒仟元供擔保後，得假執行。但
被告如以新台幣壹佰肆拾萬元供擔保後，得免為假執行。
    事實及理由
一、原告主張：原告於民國96年7 月11日遭自稱臺灣嘉義地方法
    院檢察署（下稱嘉義地檢署）羅政雄書記官之人以原告配偶
    張英文之帳戶遭他人盜用涉及洗錢，檢察官欲凍結其夫妻2
    人之帳戶，須將其夫妻名下存款匯入指定帳戶控管為由，指
    示原告匯款至指定帳戶，原告因而將新台幣（下同）140 萬
    元匯款至被告在兆豐國際商業銀行桃園分行，帳號為000000
    00000 號之帳戶內（下稱被告帳戶），嗣原告於96年10月19
    日察覺有異，向南投縣警察局南投分局報案後始知受詐騙。
    因兩造互不相識，且無生意往來，亦無任何借貸關係，衡情
    原告並無匯款予被告之理由，況詐騙集團除自稱為嘉義地檢
    署書記官對原告施以詐術外，另又以原告配偶張英文抽中香
    港賽馬協會舉辦之抽獎活動之名義要求原告匯款至指定帳戶
    ，原告共計匯款23次，其中多筆匯款帳戶名義人即訴外人吳
    聰燿、洪國南、陳勇全、林正宜、田玉華、鄭文彥等人均已
    承認販賣帳戶或提供帳戶予他人使用，而遭法院判處有罪在
    案。雖訴外人即被告之配偶乙○○所涉本件詐欺案件經台灣
    桃園地方法院檢察署為不起訴處分，惟該不起訴處分書亦稱
    係大陸地區之地下通匯集團先取得被告之通匯款項及銀行帳
    號資料，再與詐騙集團互相勾結，由詐騙集團詐騙原告匯入
    相當款項至被告之銀行帳號，使被告誤以為原告所匯款項為
    其所有，而地下通匯集團或詐騙集團則從中詐取原告財物，
    並嫁禍被告等語，益可徵原告係因遭詐騙集團詐騙而匯款至
    被告之帳戶。被告既無收受原告匯款之法律上原因，自應將
    原告受詐騙而匯入其帳戶之款項返還，為此依不當得利之法
    律關係提起本件訴訟等語。並聲明：1.被告應給付原告140
    萬元。2.願供擔保，請准宣告假執行。
二、被告則以：本件原告匯款140 萬元至被告帳戶，係因被告之
    夫乙○○曾借款2,000 萬元予在大陸之友人謝坤宗，嗣謝坤
    宗為清償部分借款，乃透過地下匯兌方式，於96年7 月10日
    至12日期間，分別由原告及訴外人林國楊、李神助、周凱麟
    、陳天姿、陳進、廖經偉、羅一珍、楊黃華、陳正揚等人共
    匯13筆款項至被告帳戶等情，業經謝坤宗於檢察官偵查中證
    稱：95年間向乙○○借貸2,000 萬元資金，後來伊在大陸透
    過地下匯兌管道還款予吳某，於96年7 月10日至12日以新台
    幣匯入上開帳戶，伊與乙○○確認有收到款項後，即沒留下
    單據等語無訛，足認原告係在地下通匯業者之指示下，將系
    爭140 萬元匯入被告帳戶中。而被告取得140 萬元款項，乃
    基於謝坤宗委由地下通匯業者在臺灣匯款140 萬元至被告帳
    戶，是被告領取款項所受之利益，係本於指示人即地下通匯
    業者之給付，而非被指示人即原告之給付，依最高法院92年
    度台上字第2581號判決意旨，兩造間並無給付關係存在，自
    無從成立不當得利之法律關係。況本件原告主張其係遭他人
    詐騙始匯款140 萬元至被告帳戶乙節，固據其提出報案三聯
    單為憑，然其既主張係於96年7 月11日遭自稱嘉義地檢署書
    記官羅政雄之人所詐騙，然卻遲至96年10月19日（即逾3 個
    多月）始向警方報案，已屬可議。本件被告之夫乙○○所涉
    詐欺罪嫌，既經桃園地檢署以98年度偵字第2884號為不起訴
    處分在案，顯見原告主張受詐騙縱令屬實，亦與被告無涉，
    是原告因他人之指示而匯款140 萬元至被告帳戶，與被告因
    謝坤宗清償欠款而取得140 萬元，兩者顯非屬同一原因事實
    ，揆諸最高法院91年度台上字第1673號判決意旨，原告之受
    損害與被告之受利益間，自難認有何因果關係存在，被告即
    無庸負返還其利益之責任等語。並聲明：1.原告之訴及假執
    行之聲請均駁回；2.如受不利益之判決，請准供擔保宣告免
    為假執行。
三、原告主張其於96年7 月11日匯款140 萬元至被告之上開帳戶
    內之事實，有匯款回條聯在卷可憑，並為被告所不爭執，堪
    信為真實。
四、原告主張其受詐騙集團詐騙而匯款至被告帳戶，被告受有不
    當得利等語，惟為被告所否認，並以前揭情詞置辯。經查：
  (一)本件原告主張其係因遭詐騙集團以香港賽馬協會抽獎活動及
    嘉義地檢署書記官名義施詐，而自95年12月12日起至96年10
    月12日止分別匯款23次至詐騙集團指定之帳戶內之事實，業
    據其提出南投縣政府警察局南投分局南投派出所報案三聯單
    為證，而上開23次匯款中之帳戶名義人洪國楠、吳聰燿、陳
    勇全、林正宜分別於刑事詐欺案件審理中坦承以5,000 元、
    9,000 元、3,000 元、6,000 元不等之代價，將其等之帳戶
    出售他人使用，另帳戶名義人田玉華、鄭文彥亦坦承將帳戶
    之存摺、金融卡、印章、密碼提供他人使用，此有台灣南投
    地方法院97年度審易字第173 號刑事判決、97年度審易字第
    174 號刑事判決、98年度易字第25號刑事判決、台灣板橋地
    方法院97年度簡字第1808號刑事判決、台灣台中地方法院98
    年度中簡字第第1172號刑事簡易判決、台灣台南地方法院97
    年度簡字第3245號刑事簡易判決在卷可憑，再被告及另一名
    帳戶名義人鄧佩佩所涉詐欺案件，雖分別經台灣桃園地方法
    院檢察署檢察官及台灣高雄地方法院檢察署檢察官為不起訴
    處分，惟其不起訴之理由均係認本件詐欺乃為詐騙集團與地
    下匯兌集團相互勾結，將在台灣詐騙所得金額轉匯入我國國
    內等待二岸地下匯兌之收款人帳戶內，並賺取中國境內匯款
    人所交付之款項，被告與鄧佩佩均係在不知情之情況下遭詐
    騙集團利用其等之帳戶供原告匯款，並無幫助詐欺之意圖，
    或與詐欺集團之人有犯意聯絡及行為分擔，故未涉有詐欺犯
    行，此有台灣桃園地方法院檢察署98年度偵字第2884號不起
    訴處分書及台灣高雄地方法院檢察署97年度偵字第34783 號
    不起訴處分書在卷可按。參酌兩造互不相識，此為兩造所不
    爭，依常理原告即無何法律上原因會匯款予被告，則原告主
    張其係受詐騙集團詐騙而匯款至被告之帳戶，堪可採信。
  (二)又不當得利請求權之發生係基於「無法律上之原因而受利益
    ，致他人受損害」之事實，所以造成此項事實，是否基於特
    定人之行為或特殊原因，在所不問。亦即不當得利所探究，
    只在於受益人之受益事實與受損事實間之損益變動有無直接
    之關聯，及受益人之受益狀態是否有法律上之原因（依據）
    而佔有，至於造成損益變動是否根據自然之因果事實或相同
    原因所發生，並非不當得利制度規範之立法目的。換言之，
    只要依社會一般觀念，認為財產之移動，係屬不當，基於公
    平原則，有必要調節，即應依不當得利，命受益人返還。本
    件資金之流動，原告既係因受騙而匯款予被告，而被告亦不
    否認收受來自原告之匯款，則兩造在受領利益與給付利益間
    ，具有直接之損益變動，是由資金變動之關係觀察，受損人
    係原告，原告就其請求不當得利已盡舉證之責，被告抗辯其
    取得系爭匯款非不當得利云云，自應就此負舉證之責。
  (三)被告抗辯其取得系爭140 萬元之原因係因訴外人謝坤宗委由
    地下通匯業者在臺灣匯款140 萬元至被告帳戶，是被告領取
    款項所受之利益，係本於指示人即地下通匯業者之給付，而
    非被指示人即原告之給付云云。惟查，原告係受詐騙集團而
    為此一匯款行為，所為並非為地下通匯業者轉匯款而為，自
    非屬指示給付關係中為履行與指示人間之約定，而向領取人
    （第三人）為給付之被指示人，縱使詐騙集團分子與地下通
    匯業者係同一人，原告之匯款行為亦不能納入地下通匯之所
    謂三方關係中，是被告抗辯其受領系爭140 萬元具有指示給
    付之法律上原因，並無可採。被告另抗辯其夫乙○○涉嫌詐
    欺案件，業經檢察官為不起訴處分，惟檢察官之不起訴處分
    書僅認定乙○○未涉詐欺之犯行，然乙○○未涉詐欺犯行，
    與被告受領系爭140 萬元是否有法律上原因，係屬二事，依
    該不起訴處分仍不能認被告受領系爭140 萬元係有法律上原
    因。
八、按無法律上之原因而受利益，致他人受損害者，應返還其利
    益，民法第179 條前段定有明文。本件被告所受領被原告之
    匯款140 萬元，係無法律上原因所得之利益，並造成原告之
    損害，已如前述，則原告本於不當得利法律關係，請求被告
    給付140 萬元，為有理由，應予准許。
九、兩造陳明願供擔保請為宣告假執行或免為假執行，經核均無
    不合，爰分別酌定相當之擔保金額予以宣告之。
十、據上論結，本件原告之訴為有理由，依民事訴訟法第78條、
    第390條第2項、第392條，判決如主文。
中    華    民    國    98    年    1     月    22    日
                  民事第二庭    法  官  劉佩宜
以上正本係照原本作成
如對本判決上訴，須於判決送達後20日內向本院提出上訴狀
中    華    民    國    98    年    1     月    22    日
                                書記官  賴柏仲

司法院資訊處製作；財團法人民間司法改革基金會備份。
